臺灣橋頭地方法院刑事判決　
110年度訴字第330號
公  訴  人  臺灣橋頭地方檢察署檢察官
被      告  葉素美

選任辯護人  宋宣慧律師
上列被告因傷害案件，經檢察官提起公訴（110年度調偵字第189
號），本院判決如下：
    主  文
葉素美犯傷害罪，處拘役參拾日，如易科罰金，以新臺幣壹仟元
折算壹日。
    事  實
一、葉素美於民國109年10月7日9時30分許，在高雄市○○區○○巷0
    00○00號斜對面「八張犁檳榔攤」（下稱檳榔攤）內，因張
    芳輝手持收據向其催討債務，詎葉素美主觀上可預見如徒手
    猛然推他人身體，易使其重心不穩跌倒或碰撞物品而受傷，
    猶基於倘依此方式傷害他人身體亦不違背本意之不確定故意
    ，伸手爭搶張芳輝所持收據並猝然徒手朝左後方推張芳輝上
    半身，造成張芳輝重心不穩向後跌倒撞及冰箱，同時使手中
    收據散落在地，俟張芳輝起身蹲下撿拾收據，葉素美復接續
    以上述方式推張芳輝上半身，致其重心不穩再次向後倒地，
    因此受有右側肩膀挫傷及左側腕部挫傷之傷害。
二、案經張芳輝（下稱告訴人）訴由高雄市政府警察局旗山分局
    （下稱旗山分局）報請臺灣橋頭地方檢察署（下稱橋頭地檢
    署）檢察官偵查起訴。
    理  由
壹、關於證據能力之意見
    被告以外之人於審判外之陳述，雖不符前4條之規定，而經
    當事人於審判程序同意作為證據，法院審酌該言詞陳述或書
    面陳述作成時之情況，認為適當者，亦得為證據，刑事訴訟
    法第159條之5第1項定有明文。準此，本判決所引用各項被
    告以外之人審判外言詞或書面陳述，性質上雖屬傳聞證據，
    然審酌此等陳述作成時外部情況俱無不當，復經檢察官、被
    告及辯護人於審判程序同意有證據能力（訴卷第206至207頁
    ），乃認作為證據應屬適當，自得採為認定事實之依據。
貳、實體部分
一、認定有罪之理由
    訊據被告固坦承於前述時地抽取告訴人所持收據，且雙方有
    肢體接觸並造成收據散落在地，及告訴人蹲下撿拾收據之情
    ，惟矢口否認傷害犯行，辯稱：伊並未推告訴人且其傷勢非
    伊造成；辯護人則以：被告縱與告訴人發生輕微肢體接觸，
    然未動手推打告訴人，告訴人受傷非被告造成等語為被告辯
    護。經查：
  ㈠被告於前述時地抽取告訴人所持收據，且雙方有肢體接觸並
    造成收據散落在地，及告訴人蹲下撿拾收據等情，業經證人
    即告訴人、李美足證述明確（警卷第8至9、12至13頁，偵卷
    第14至15頁，訴卷第52、111至130頁），且有現場照片在卷
    可稽（警卷第45至47頁），復據被告坦認在卷（警卷第4至6
    頁，偵卷第51至52頁，審訴卷第32至33頁，訴卷第47至48頁
    ），足徵被告此部分自白核與事實相符；又告訴人於案發翌
    日17時40分至衛生福利部旗山醫院（下稱旗山醫院）經診斷
    受有右側肩膀挫傷及左側腕部挫傷，亦有該院診斷證明書、
    病歷資料及傷勢照片存卷可佐（警卷第15、45至47頁，偵卷
    第39至41頁，訴卷第31至41頁），是此部分事實均堪認定。
    另起訴書雖認被告於告訴人蹲下撿拾收據時「自背後」推倒
    告訴人，惟告訴人及李美足均明確證述被告係於告訴人右側
    徒手朝左後方大力推告訴人，惟此僅涉及被告於案發時行為
    方式差異而無礙事實同一之認定，爰逕予更正。
  ㈡告訴人之告訴係以使被告受刑事訴追為目的，其陳述是否與
    事實相符，固應調查其他證據以資審認，然證明告訴人指訴
    與事實相符不以直接證據為限，若間接證據已足供佐證告訴
    人指訴為真實，自得相互印證併採為判決基礎；又所謂「補
    強證據」非以證明犯罪構成要件全部事實為必要，倘得參佐
    證人證言非屬虛構，能保障其陳述真實性，即為已足。再證
    人之陳述有部分前後不符或相互歧異時，事實審法院自可本
    於經驗法則、論理法則及審理所得心證，為合理之取捨判斷
    。觀諸告訴人、李美足均證述被告為爭搶告訴人所持收據，
    徒手朝左後方大力推告訴人上半身，造成其重心不穩向後跌
    倒撞及冰箱，俟告訴人起身蹲下撿拾散落在地之收據，被告
    以同樣方式推告訴人上半身而致其重心不穩再次向後倒地（
    警卷第13頁，偵卷第14至15頁，審訴卷第35頁，訴卷第52、
    111至130頁）等語明確且大抵一致，並有現場平面圖可佐（
    訴卷第137頁），而李美足於案發前不認識被告，彼此素無
    仇怨或債權債務關係，當無刻意誣陷被告之理，至李美足部
    分證述情節雖與告訴人未完全相符，惟酌以其當時站在檳榔
    攤門口，告訴人向後倒地致證人視角未能清楚辨明告訴人身
    體部位碰撞物品詳情，且案發距今已有相當時日，主觀記憶
    不免隨時間經過淡忘、模糊致誤認，未可徒以其先後所述略
    有瑕疵或為告訴人之房東即遽謂全不可採信。又依卷附診斷
    證明書、病歷資料及傷勢照片所示受傷部位暨傷勢，俱與告
    訴人及證人李美足前開證述遭被告猛推倒地成傷大致相符，
    當得相互補強採為認定事實之基礎，綜此足認告訴人確遭被
    告徒手猛然推倒致受有上述身體傷害。被告空言辯稱告訴人
    傷勢非伊造成云云，顯係卸責之詞，不足憑信。
  ㈢刑法第13條第2項規定，行為人對於構成犯罪之事實，預見其
    發生而其發生並不違背其本意者，以故意論。此即為「間接
    故意」或「不確定故意」，其成立要件包括對構成犯罪要件
    事實可能發生之預見，及其發生不違背行為人之本意。而徒
    手猛然推他人身體，易使他人重心不穩跌倒或碰撞物品而致
    他人受傷之結果，乃具一般智識及社會生活經驗之成年人均
    可預見，被告於事發之際已年滿51歲，教育程度為高職畢業
    （訴卷第211頁），係具一般智識及社會生活經驗之成年人
    ，雖無從證明自始蓄意，然應堪預見趁人未及防備徒手猛然
    推告訴人身體，可能使其重心不穩跌倒或碰撞物品而受傷，
    猶為爭搶收據接續2次依事實欄所示方式猛推告訴人成傷，
    主觀上顯容任該傷害結果發生且不違背本意而有傷害之不確
    定故意甚明。
　㈣所謂相當因果關係，係指依經驗法則，綜合行為當時所存在
    之一切事實，為客觀之事後審查，認為在一般情形下，有此
    環境、有此行為之同一條件，均可發生同一之結果者，則該
    條件即為發生結果之相當條件，行為與結果即有相當之因果
    關係。反之若在一般情形下，有此同一條件存在，而依客觀
    之審查，認為不必皆發生此結果者，則該條件與結果並不相
    當，不過為偶然之事實而已，其行為與結果間即無相當因果
    關係（最高法院76年度台上字第192號判決意旨參照）。又
    「相當性」理論雖仍以條件因果關係為基礎，惟認非所有造
    成結果之條件均係犯罪構成要件相當條件，僅對於結果發生
    具有一定程度或然率者，始為結果發生之相當條件。是關於
    「相當性」判斷，雖不要求行為對結果發生必達「必然如此
    」或「毫無例外」程度，惟至少具備「通常皆如此」之或然
    率。本件告訴人雖指訴因被告前開所為另受有頸椎第4567椎
    間盤突出合併神經管壓迫之傷害（下稱頸椎傷害）云云，而
    依告訴人及李美足之證述固堪認告訴人左肩頸部位於案發時
    撞及冰箱（訴卷第115、128頁），然告訴人於案發翌日至旗
    山醫院急診僅主訴右肩及左腕痛，無提及頸痛，迄至110年1
    月14日進行核磁共振檢查始發現頸椎傷害，且退化及外傷皆
    可能導致該傷害，無法判斷是否本案受外力撞擊所致等節，
    有旗山醫院110年11月18日旗醫醫字第1100054758號函、111
    年3月7日旗醫醫字第1110050763號函暨所附病歷資料、本院
    辦理刑事案件電話紀錄查詢表為憑（訴卷第85、163至195頁
    ），無從逕以告訴人事後檢查結果遽認其因本案受有頸椎傷
    害，又該傷害固係外傷之可能結果，然於一般外力撞擊情況
    下，實難遽認受外力撞擊者均有發生該傷害結果之相當可能
    性，依前揭說明自未可率爾推認被告本件傷害行為與告訴人
    頸椎傷害結果間具有相當因果關係。
　㈤綜前所述，本件事證明確，被告犯行洵堪認定，應依法論科
    。
二、論罪科刑
  ㈠核被告所為，係犯刑法第277條第1項傷害罪。被告先後2次徒
    手推告訴人係於密接時地實施且侵害同一法益，各行為間獨
    立性極為薄弱，依一般社會健全觀念難以強行分開，客觀上
    足認係單一行為之多次舉動，主觀上亦係基於單一犯意所為
    ，應包括於一行為評價為接續犯而論以一罪。
　㈡爰審酌被告僅因細故任意以上述方式傷害告訴人，誠屬不該
    ，且犯後矢口否認犯行，迄今猶未和解或適度賠償損害，未
    見悔意；兼衡自陳高職畢業，現無業，喪偶，獨居由女兒扶
    養及無需扶養他人（訴卷第211頁）等一切情狀，量處如主
    文所示之刑，並諭知易科罰金折算標準。
據上論斷，應依刑事訴訟法第299條第1項前段，判決如主文。
本案經檢察官陳俐吟提起公訴，檢察官廖姵涵到庭執行職務。
中　　華　　民　　國　　111 　年　　5 　　月　　13　　日
                  刑事第六庭    審判長法  官  陳明呈
                                      法  官  黃英彥
　　　　　　　　　　　　　　　　　　　法　官  方佳蓮
以上正本證明與原本無異。
如不服本判決應於收受判決後20日內向本院提出上訴書狀，並應
敘述具體理由。其未敘述上訴理由者，應於上訴期間屆滿後20 
日內向本院補提理由書（均須按他造當事人之人數附繕本）「切
勿逕送上級法院」。
中　　華　　民　　國　　111 　年　　5 　　月　　13　　日
                                      書記官  史萱萱
附錄本判決論罪科刑法條：
中華民國刑法第277條
傷害人之身體或健康者，處5年以下有期徒刑、拘役或50萬元以
下罰金。
犯前項之罪，因而致人於死者，處無期徒刑或7年以上有期徒刑
；致重傷者，處3年以上10年以下有期徒刑。
卷宗簡稱對照表（僅列本判決引用之卷宗，其餘未引用之卷宗不
予贅列）：
卷宗名稱（簡稱） 1.旗山分局高市警旗分偵移字第10972144600號（警卷）       2.橋頭地檢署110年度偵字第363號（偵卷） 3.本院110年度審訴字第317號（審訴卷） 4.本院110年度訴字第330號（訴卷）